【裁判字號】    97,台上,4087
【裁判日期】    970827
【裁判案由】    常業詐欺
【裁判全文】
最高法院刑事判決            九十七年度台上字第四０八七號
上  訴  人  乙○○（原名歐麗卿）
                    樓
選任辯護人  黃勝文律師
上  訴  人  甲○○
上列上訴人等因常業詐欺案件，不服台灣高等法院中華民國九十
四年八月十一日第二審判決（九十四年度上訴字第一二八九號，
起訴案號：台灣板橋地方法院檢察署九十二年度偵字第一九五五
、四九八二、五四三四號＜原判決及第一審判決均漏載第四九八
二、五四三四號＞），提起上訴，本院判決如下：
    主  文
原判決關於乙○○部分撤銷，發回台灣高等法院。
其他上訴駁回。
    理  由
一、發回（即乙○○）部分：
本件原判決撤銷第一審關於上訴人乙○○（原名歐麗卿，於民國
九十二年十二月十九日更名）部分科刑之判決，改判仍論處乙○
○共同常業詐欺罪刑。固非無見。
惟查：(一)、原判決於理由內係援引證人戊○○、丁○○二人於第
一審審理時之供證，資為認定乙○○確有本件常業詐欺犯行論據
之一。而戊○○證稱伊先後三次匯款美金四萬元到香港「永利商
業」的帳戶，伊第一次匯款約於九十一年十二月十二日，係紀惠
君向伊說只要達美金三萬元就可以分到紅利，係紀女陪伊去匯款
的；丁○○亦稱伊去「大和商行」應徵行政助理後，任職七、八
天就開始投資，先後三、四次共計匯款約新台幣（下同）二百二
十萬元，係紀惠君、乙○○及自稱「小惠」之人向伊表示投資可
賺到錢，伊才投資，伊只知係期貨，不知係買什麼等語（見一審
卷(二)第一七九、一八四頁）。依此，則紀惠君先後以投資可以獲
利為詞，慫恿戊○○、丁○○二人匯款，應係本件常業詐欺之共
同正犯。乃原判決事實對此未加認定記載，要與所引卷證不相符
合，而有證據上理由矛盾之違法。(二)、被告以外之人於審判外之
言詞或書面陳述，除法律有規定者外，不得作為證據，九十二年
二月六日修正公布，同年九月一日起施行之刑事訴訟法第一百五
十九條第一項定有明文。此所稱法律有規定者，即包括同法第一
百五十九條之一至之五所規定傳聞證據具有證據能力之例外情形
。其中同法第一百五十九條之三規定，被告以外之人於審判中有
該條各款所列死亡、身心障礙、滯留國外或所在不明等原因，致
無法或拒絕陳述之情形之一，而經證明其先前於調查中所為陳述
「具有可信之特別情況」，且為證明犯罪事實之存否所「必要」
者，均例外地賦與證據能力。所謂「具有可信之特別情況」，係
屬「信用性」之證據能力要件，而非「憑信性」之證據證明力，
法院自應就其陳述當時之原因、過程、內容、功能等外在環境加
以觀察，以判斷其陳述是否出於「真意」、有無違法取供等，其
信用性已獲得確定保障之特別情況，加以論斷說明其憑據。而所
稱「為證明犯罪事實存否所必要者」，係指就具體個案案情及相
關卷證判斷，為發現實質真實目的，認為除該項審判外之陳述外
，已無從再就同一供述者，取得與其上開審判外陳述之相同供述
內容，倘以其他證據代替，亦無從達到同一目的之情形而言。原
判決理由係以被害人丙○○前經第一審及原審多次傳喚，均未到
庭，然渠於法務部調查局基隆市調查站（下稱基隆市調查站）調
查時已詳細指稱遭詐騙經過，並提出相關匯款單據、客戶交易結
算紀錄為證，乃認丙○○於基隆市調查站調查時所為審判外供述
，應具可信之特別情況，且為證明本件犯罪事實存否所必要，依
上開規定，應具證據能力。則原判決既未就張女於調查站所為陳
述當時之原因、過程、內容等外在環境，說明其陳述之信用性如
何具備已獲得確定保障之特別情形，徒以上開關於其供述憑信性
之事項，乃認其已具有可信之特別情形，顯係將該屬證據能力之
要件與證據證明力事項，予以混淆論斷，自非適法。且就張女該
審判外陳述如何為證明乙○○本件犯罪事實存否之「必要性」要
件，則未置一詞予以論敘，亦嫌理由不備。(三)、乙○○之選任辯
護人於原審以丙○○雖於基隆市調查站為不利之供述，然以所為
係屬審判外陳述，並無證據能力，又未經對質詰問，乃聲請予以
傳喚，第一審及原審亦認有為該調查必要，然丙○○迭經第一審
及原審為合法傳喚，並無正當理由，均未到庭（見一審卷(二)第一
五０頁、卷(三)第四頁，原審卷第六十四頁、第一三七頁），乃原
審未依法予以拘提到庭，即遽行審結，應有證據調查職責未盡之
違誤。以上，或係乙○○上訴意旨所指摘，或為本院得依職權調
查之事項，應認原判決關於乙○○部分有撤銷發回更審之原因。
原判決關於乙○○不另諭知無罪部分，基於審判不可分之原則，
併予發回。
二、駁回（即甲○○）部分：
按刑事訴訟法第三百七十七條規定：上訴於第三審法院，非以判
決違背法令為理由，不得為之。是提起第三審上訴，應以原判決
違背法令為理由，係屬法定要件。且必須依據卷內資料為具體之
指摘，並足據以辨認原判決已具備違背法令之形式，始屬相當。
原審經審理結果，認為甲○○常業詐欺犯行明確，因而撤銷第一
審關於甲○○部分科刑之判決，改判仍論處甲○○共同常業詐欺
罪刑。已詳敘其調查、取捨證據之結果及憑以認定犯罪事實之心
證理由。並就林某否認之供詞及其所辯各語認非可採，予以論述
。而甲○○上訴意旨略謂渠祇係「大和公司」之名義負責人，就
該公司之運作及可能產生之法律效果，並無預見，亦不了解，渠
因罹患糖尿病等慢性疾病，晚景堪憐，請予緩刑之判決云云，既
未依據卷內資料，就原判決如何違背法令為具體指摘，僅為單純
事實之爭執，要不能認係合法之第三審上訴理由。依上開規定，
其上訴為不合法，應予駁回。且其上訴既不合法律上程式，而應
駁回，則渠請求為緩刑宣告，即屬無從審酌，附此敘明。
據上論結，應依刑事訴訟法第三百九十七條、第四百零一條、第
三百九十五條前段，判決如主文。
中    華    民    國  九十七  年    八    月  二十七  日
                      最高法院刑事第四庭
                          審判長法官  張  淳  淙
                                法官  劉  介  民
                                法官  張  春  福
                                法官  蔡  彩  貞
                                法官  吳  信  銘
      本件正本證明與原本無異
                                      書  記  官
中    華    民    國  九十七  年    九    月    三    日
                                                    Ａ


司法院資訊處製作；財團法人民間司法改革基金會備份。
